【裁判字號】    95,上國易,13
【裁判日期】    950926
【裁判案由】    國家賠償
【裁判全文】
臺灣高等法院民事判決                95年度上國易字第13號
上  訴  人  戊○○
訴訟代理人  劉添錫律師
            丙○○
被上訴人    台北縣政府
法定代理人  甲○○
訴訟代理人  乙○○
            丁○○
上列當事人間請求國家賠償事件，上訴人對於中華民國95年5月
30日臺灣板橋地方法院94年度國字第26號第一審判決提起上訴，
本院於95年9月19日言詞辯論終結，判決如下：
    主  文
上訴駁回。
第二審訴訟費用由上訴人負擔。
    事實及理由
一、上訴人起訴主張：上訴人於民國（下同）87年8月向訴外人
    羅清桐等人購買坐落台北縣土城市○○○段外冷水坑小段
    302之4、303之1、303之2地號等3筆土地（以下簡稱系爭土
    地），於87年9月1日向台北縣稅捐稽徵處申報土地移轉現值
    ，當時公告現值分別新台幣（下同）29,000元、30,000元、
    29,000 元，於87年9月向台北縣稅捐稽徵處申報土地移轉現
    值，由上訴人繳納土地增值稅1,306,656元、2,598,096元、
    248,208元。嗣因板橋地政事務所於90年6月21日以90北縣板
    地價字第10394號4函更正系爭地土地87年土地現值為14,000
    元，經台北縣稅捐稽徵處於92年11月19日北稅財字第092013
    4676號函核准退還上訴人溢繳土地增值稅共3,149,106元，
    被上訴人所屬地政機關未依據平均地權條例第46條、第47條
    之1之規定辦理，而於87年間公告錯誤之土地現值，且系爭
    土地後因都市計畫樁位套繪確定錯誤是發現系爭土地為另一
    塊地價區塊（農業區），被上訴人所屬地政機關依據內政部
    於87年4月23日訂頒之「辦理更正公告地價、公告土地現值
    作業注意事項」（以下簡稱作業注意事項）第3點、第6點之
    規定，辦理公告土地現值之更正，因此，依據作業注意事項
    第8點對於有失職之公務員應予懲處，系爭土地公告土地現
    值有誤，應是被上訴人依地價調查估計規則第2條規定，授
    權辦理地價調查估計業務之所轄板橋地政事務所所憑之系爭
    土地之相關都市計畫書圖資料有誤，足見，系爭土地於87年
    間公告土地現值公告錯誤，應為被上訴人所屬公務員執行職
    務有過失所致，上訴人信任被上訴人所屬地政機關以公文書
    之方式公告錯誤之土地現值，據以申報土地增值稅，足見被
    上訴人所屬公務員之過失行為，與上訴人受有土地增值稅溢
    繳稅額之損失有因果關係，準此，依據國家賠償法第2條第2
    項之規定，請求上訴人受有溢繳土地增值稅額3,149,106元
    自87年10月6日即繳納土地增值稅起至93年12 月5日受領退
    稅款之日止之利息損失共698,052元。並聲明：(一)原判決廢
    棄。(二)被上訴人應給付上訴人698,052元及自起訴狀繕本送
    達被告之翌日起至清償日止按年息5%計算之利息。
二、被上訴人辯稱：人民於土地移轉時依法應申報現值以利土地
    增值稅之課徵，地政機關係提供公告現值作為民眾申報移轉
    現值時之參考，並未強制以公告現值為申報之唯一依據，依
    財政部85年1月27日台財稅字第851064321號函示更正公告現
    值原則上不予退補稅，但經買賣雙方當事人認可者得依其合
    意辦理退稅，足見公告現值僅為參考。一般民眾亦常合意以
    高於公告土地現值之金額申報，其目的是在墊高買方之前次
    移轉現值，使買方在下次土地移轉時，能少繳納土地增值稅
    ，故在實務作業上，公告土地現值僅為民眾申報現值時之參
    考，非一律以公告土地現值為準。被上訴人於90年4月25日
    經本縣地價及地價評議委員會第3次會議決議予以更正系爭
    土地83至89年之土地公告現值，其更正程序合於法律規定並
    無過失。稅捐稽徵機關在審核申報現值時，容許民眾合意以
    低於公告土地現值之金額申報，只要地政機關通知不予以照
    價收買，即可核發土地增值稅繳款書或免稅證明書。被上訴
    人所屬稅捐機關係依雙方當事人之申請予以退稅，難以推論
    更正公告現值已造成上訴人任何損失等語。並聲明：上訴駁
    回。
三、兩造不爭執之事實：
  (一)上訴人於87年8月向訴外人羅清桐等人購買系爭土地，當時
    公告現值分別29,000元、30,000元、29,000元，於87年9 月
    向台北縣稅捐稽徵處申報土地移轉現值，由上訴人於87年10
    月6日繳納土地增值稅完畢。嗣因板橋地政事務所於90年6
    月21日以90北縣板地價字第10394號函更正系爭土地87年土
    地現值為14,000元，經台北縣稅捐稽徵處於92年11月19日北
    稅財字第0920134676號函核准退還上訴人溢繳土地增值稅共
    3,149,106元，上訴人於93年12月5日領取退稅款。
  (二)如依稅捐稽徵法第38條第2項之規定，退稅款依據郵政儲金
    匯業局之一年定期存款利率，按日加計利息，上訴人請求退
    稅款3,149,106元之利息為698,052元。
四、上訴人主張：被上訴人所屬公務員更正87年度之公告現值，
    其執行職務過失不法侵害上訴人之權利等語。被上訴人否認
    其所屬公務員有何過失侵權情事，經查：
  (一)國家賠償法第2條第2項前段規定：「公務員於執行職務行使
    公權力時，因故意或過失不法侵害人民自由或權利者，國家
    應負損害賠償責任。」依此規定，國家賠償責任，係以公務
    員於執行職務行使公權力時，有故意或過失不法侵害人民自
    由或權利之行為，且其行為與損害之發生，有相當因果關係
    為要件。且國家依此規定所負損害賠償責任，係就公務員職
    務上侵權行為所負之間接責任，必先有特定之公務員於執行
    職務行使公權力時，因故意或過失不法侵害人民之自由或權
    利，該特定公務員之行為已構成職務上之侵權行為時，國家
    始應對該受損害之人民負賠償之責任。又行政處分之當否，
    與承辦之公務員是否構成職務上之侵權行為，原屬兩事，行
    政處分縱令不當，其為此處分或執行此處分之公務員未必構
    成職務上之侵權行為。
  (二)按土地所有權移轉，其申報移轉現值之審核標準，申報人於
    訂定契約之日起30日內申報者，以訂約日當期之公告現值為
    準；申報人逾訂定契約之日起30日始申報者，以受理申報機
    關收件日當期之公告土地現值為準；申報移轉現值，經審核
    超過公告土地現值者，應以其自行申報之移轉現值為準，徵
    收土地增值稅，土地稅法第30條第1項第1、2款、第2項後段
    、平均地權條例第47條之1第1項第1、2款、第2項後段定有
    明文。依此規定，土地買賣契約當事人依法申報土地移轉現
    值時，可以依訂約日或受理申報日當期之公告土地現值申報
    ，亦可以依實際買賣價金或其他買賣當事人同意之金額申報
    ，但如果申報之土地移轉現值較公告土地現值高時，稅捐機
    關應以申報土地移轉現值課徵土地增值稅。故被上訴人辯稱
    ：在實務作業上，公告土地現值僅為民眾申報現值時之參考
    ，非一律以公告土地現值為準等語，即屬可採。
  (三)本件上訴人購買系爭土地，以87年當期公告現值29,000元、
    30,000元、29,000元向台北縣稅捐稽徵處申報土地移轉現值
    並繳納土地增值稅完畢，板橋地政事務所於90年間因發現錯
    誤而更正系爭土地87年土地現值為14,000元，台北縣稅捐稽
    徵處於92年間核准退還上訴人溢繳土地增值稅共3,149, 106
    元。查上訴人為系爭土地之買受人而非出賣人，其以較高金
    額之更正前土地公告現值申報土地移轉現值，雖然因而被課
    徵較高之土地增值稅，但其為系爭土地移轉後之所有權人，
    其將來出售系爭土地時，則可享受被課徵較少增值稅之利益
    ，故不能認為其以更正前之土地公告現值申報土地移轉現值
    ，有何權利受侵害情事，則上訴人稱：其以更正前之系爭土
    地公告現值申報土地現值而受有土地增值稅溢繳稅額之損失
    云云，並無可採。
  (四)退步而言，縱認上訴人主張其以更正前之系爭土地公告現值
    申報土地現值而受有土地增值稅溢繳稅額之損失等語屬實，
    按公告土地現值僅為民眾申報現值時之參考，申報人可自由
    選擇以實際買賣價金或當期公告土地現值申報，已如前述。
    上訴人自承：本件係未開發地，以公告現值買賣，買賣價金
    當時就等於公告現值等語。則上訴人本可不受更正前公告土
    地現值之拘束，以更高或更低金額購買系爭土地或申報土地
    移轉現值，其卻認為該公告現值為合理而以該公告現值購買
    系爭土地，並以該公告土地現值即實際買賣價金申報系爭土
    地之移轉現值，此為上訴人與系爭土地出賣人之協議及選擇
    。嗣後地政機關發現錯誤而更正系爭土地之公告現值，上訴
    人以更正後之土地公告現值為申報現值，而由稅捐稽徵處核
    准退還溢繳之土地增值稅共3,149, 106元，亦屬上訴人之自
    由選擇行為，上訴人雖有溢繳稅額之利息損失，但此損失係
    因上訴人自由選擇以更正前或更正後之公告現值為申報土地
    移轉現值所致，不能認為地政機關人員之公告現值錯誤與此
    利息損失間有何相當因果關係。
  (五)上訴人雖另主張：其因更正前之現值而向銀行多借3,149,
    106 元，因此多付銀行利息，而且上訴人之系爭土地價值因
    公告現值更正而減少一半多，將來系爭土地開發後分配上訴
    人之總價值減少等語。惟銀行借款與土地分配款均與本件土
    地增值稅是否溢繳無涉，而且借款金額及利息支付係上訴人
    與銀行間本於自由締約之協議，不能認為上訴人支出借款利
    息是因系爭土地公告現值過高而致之損失，至於系爭土地是
    否會開發、開發後之公告現值及分配款為何，均屬將來未確
    定之事實，不能認為本件公告現值之更正已造成上訴人將來
    分配款之損失。
  (六)綜上所述，上訴人主張：系爭土地於87年間公告土地現值公
    告錯誤為被上訴人所屬公務員執行職務有過失所致，該公務
    員之過失行為與上訴人受有土地增值稅溢繳稅額之損失有因
    果關係，被上訴人所屬公務員執行職務過失不法侵害上訴人
    之權利云云，即無可採。
五、上訴人既未能舉證證明被上訴人所屬公務員執行職務有何不
    法侵害其權利情事，其依國家賠償法第2條第2項前段規定請
    求被上訴人賠償損失698,052元及法定遲延利息，即非正當
    ，不應准許。
六、從而上訴人依國家賠償法第2條第2項前段規定，請求被上訴
    人給付上訴人698,052元及自起訴狀繕本送達被告之翌日起
    至清償日止按年息5%計算之利息，為無理由，不應准許。原
    審為上訴人敗訴之判決，並無不合。上訴意旨指摘原判決不
    當，求予廢棄改判，為無理由，應予駁回。
七、本件事證已臻明確，兩造其餘主張與舉證，無一一論列之必
    要，併此敘明。
八、據上論結，本件上訴為無理由，依民事訴訟法第449條第1項
    、第78條，判決如主文。
中    華    民    國    95    年    9     月    26    日
                    民事第五庭
                        審判長法  官  林丁寶
                              法  官  蔡芳齡
                              法  官  高鳳仙
正本係照原本作成。
不得上訴。
中    華    民    國    95    年    9     月    28    日
                              書記官  黃慶霽


司法院資訊處製作；財團法人民間司法改革基金會備份。
